【裁判字號】    95,訴,1249
【裁判日期】    950922
【裁判案由】    確認債權及抵押權不存在
【裁判全文】
臺灣板橋地方法院民事判決              95年度訴字第1249號
原      告  甲○○○
訴訟代理人  李保祿律師
被      告  乙○○
訴訟代理人  蘇衍維律師
複  代理人  丙○○
上列當事人間請求確認債權及抵押權不存在事件，經本院於民國
95年9月5日 言詞辯論終結，判決如下：
    主  文
原告之訴駁回。
訴訟費用由原告負擔。
    事實及理由
一、原告主張意旨略以：本件起因於被告主張持有原告於民國83
    年12月12日所簽定抵押權設定借款契約，主張原告積欠被告
    新台幣（下同）200 萬元，到期未清償，進而行使抵押權聲
    請拍賣抵押物，然實際上原告並未積欠被告款項，按一般抵
    押權與最高限額抵押權之性質不同，前者必須先有債權存在
    ，而後始得為擔保該債權而設定抵押權，後者則係為擔保現
    在已發生或將來可能發生之債權，提供不動產以為擔保，至
    設定抵押權時，所擔保之債權是否存在，則非所問。而當事
    人間就成立何種抵押權，應以設定登記之內容為斷」，最高
    法院著有90年度台上字第1022號判決可資參考。本件原告於
    83年12月間確實與其配偶吳永傳因經商之故，須經常周轉資
    金，欲向被告借款，雙方談妥由原告提供系爭房地先設定最
    高限額抵押權以保障被告將來之借款債權，是兩造於83年12
    月12日簽訂抵押權設定借款契約時，因並未有實際交付借款
    之事實，故「借用期限」及「利息及支付期」均為空白，嗣
    後於84年1 月間即由原告提供相關資料於系爭房地辦理本金
    最高限額250 萬元之抵押權登記予被告，以保障被告將來之
    債權，此所以抵押權設定為本金最高限額抵押權而非一般抵
    押權即明，是依前揭最高法院判決意旨所示，自不能以最高
    限額抵押權設定時，即認定有債權存在。次按「金錢借貸契
    約為要物契約，應由貸與人就交付金錢之事實負舉證責任。
    原審未經被上訴人舉證，徒以系爭抵押權已登記，即認已有
    被擔保之債權存在，進而為上訴人不利之判決，殊有未合」
    ，最高法院亦著有92年台上字第1482號判決可資參照。本件
    兩造間固然簽有抵押權設定借款契約，然於83年12月12日簽
    定抵押權設定借款契約，因原告尚未設定抵押權予被告，故
    被告根本未借款予原告，此由原告所持抵押權設定借款契約
    書中有關「借用期限」及「利息及支付期」均為空白可證，
    蓋倘於簽訂借款契約書時，被告亦有交付款項，則豈有原告
    所持借款契約書上「借用期限」及「利息及支付期」均無記
    載，甚者，倘被告已於83年12月12日借款200 萬元予原告，
    則何以84年1 月26日設定抵押權時竟設定為本金最高限額抵
    押權而非一般抵押權？益徵兩造於83年12月12日簽訂借款契
    約時，被告根本未交付款項予原告。且參諸原告於聲請拍賣
    系爭房地時，先則主張原告於83年12月12日向其借款250 萬
    元，後又更正為200 萬元，然揆諸一般經驗法則，借款究竟
    多少，債權人豈有不知之理？被告忽而主張250 萬元，忽而
    主張200 萬元，高達50萬元之差距，實有違常理，則被告於
    83 年12 月12日有無交付200 萬元之借款已非無疑？況依被
    告自己之答辯狀所載「緣兩造於83年12月12日簽定有抵押權
    設定借款契約書，、、、嗣被告依約交付200 萬元借款於原
    告、、、」（見被告95年7 月23日答辯狀），則依被告所主
    張借款經過，顯見被告並非於83年12月12日交付款項無誤。
    依前揭最高法院判決意旨所示，金錢借貸契約為要物契約，
    應由被告就交付金錢之事實負舉證責任。而事實上，原告從
    未向被告借得任何款項，此亦為被告所明知，否則如依借款
    契約之約定「利息以一個月為一期，於每月末日支付之」「
    乙方如積欠利息達二期以上者，借用期限視為屆滿」，何以
    從83 年12 月12日起迄今達十年以上之久，被告從未向原告
    請求給付利息？何以不依約主張還款期限屆至，聲請拍賣系
    爭房地？足證兩造間確實無借款關係存在。末查系爭本金最
    高限額抵押權存續期間自84年1 月5 日起至94年1 月4 日止
    ，而被告既對原告沒有任何債權存在，業如前述，則基於抵
    押權從屬於債權且系爭本金最高限額抵押權已逾存續期間，
    則原告自可請求塗銷等語，並聲明：（一）確認被告對原告
    200 萬元之債權不存在；（二）被告應將臺北縣三重市○○
    段422 地號土地及其上臺北縣三重市○○段838 建號建物（
    建物門牌：三重市○○○路16巷27之1 號）（以下簡稱：系
    爭房地），於84年1 月26日經臺北縣三重地政事務所以重登
    字第003620號所為本金最高限額250 萬元之抵押權登記予以
    塗銷。
二、被告則以：兩造於83年12月12日簽定有抵押權設定借款契約
    書，約定被告貸與200 萬元於原告，而原告於84年1 月26日
    以系爭房地作擔保，為向被告借款200 萬元設定本金最高限
    額250 萬元之抵押權。而原告均委由原告之夫吳永傳（已歿
    ）出面與被告接洽借款及設定抵押權事宜。嗣被告依約交付
    200 萬元借款於原告、而原告亦收受無誤，再由原告設定如
    上之抵押權於被告，嗣原告對被告所負之債務屆期竟分文未
    付，故被告乃依法向鈞院請拍賣上開抵押物，並經鈞院獲准
    拍賣抵押物在案，而原告主張抵押權設定借款契約並非原告
    所立之契約，且契約書上之簽名亦非原告本人親簽云云，惟
    查，該契約書上之簽名與用印均係原告之夫吳永傳受原告之
    委任所簽名以及用印，被告均有同意在先，否則為何原告願
    出具原告之印鑑證明書交被告辦理設定抵押權，任何人皆知
    辦理印鑑證明書必須本人親自前往戶政機關辦理，查本件兩
    造於83年12月12日簽定押權設定借款契約書，原告即於同月
    14日前往戶政機關辦理印鑑證明書交被告收執，而系爭抵押
    權之設定並於84年1 月25日辦理登記完成，又查原告印鑑證
    明書上之印鑑章與抵押權設定借款契約書上原告之印鑑章亦
    屬相符、且與土地、建築改良物抵押權設定契約書上之印鑑
    章亦相符，足證雖抵押權設定借款契約並非原告親簽，惟原
    告就抵押權設定借款契約內容均有同意，並授權其夫吳永傳
    代簽並蓋用原告之印鑑章於其上無誤。又按民法第1003條第
    1 項規定，夫妻於日常家務互為代理人，蓋通常夫妻不僅於
    日常家務互為代理人，於日常家務以外之事務，夫妻互為代
    理人者亦所在多有，因此本件原告向被告之借款，原告藉委
    由其夫吳永傳出面向被告借款並由吳永傳代其妻即原告，於
    抵押權設定借款契約書上簽立原告與吳永傳之名，並蓋用原
    告之印鑑章。至原告另謂其所持之抵押權設定借款契約之清
    償期及利息均未見約定，並與被告所提供之契約影本不同，
    如被告係非法取得該契約，則該契約所辦理之抵押權登記等
    文件自可推定無效云云，惟查，原告既有抵押權設定借款契
    約書，則即可證明原告確實知悉並委由其夫吳永傳向被告借
    款200 萬元無誤，否則原告為何有該契約書？況原告雖謂其
    所持之抵押權設定借款契約之清償期及利息均未見約定，然
    此或係兩造簽約時，一份有載明清償期及利息，而一份疏未
    載明，惟無論如何，兩造所持之借款契約書，均載明借款金
    額200 萬元，且簽名、用印均屬相同，足證原告確實向被告
    借款200 萬元，並設定系爭抵押權於被告無誤等語，茲為抗
    辯。並聲明：原告之訴駁回。
三、原告主張兩造間有就原告所有系爭房地，於84年1 月26日經
    臺北縣三重地政事務所以重登字第003620號為本金最高限額
    250 萬元之抵押權登記，嗣被告向本院聲請拍賣系爭房地等
    節，有本院95年度拍字第785 號裁定、抵押權設定契約書各
    1 份及抵押權設定借款契約2 件等影本在卷可證，自堪採信
    。惟原告主張並無借款債權存在，此為被告所否認，並以前
    揭情詞置辯，則本件之爭點，即在於被告對原告是否有200
    萬元之債權存在之問題，茲敘述如下：
（一）按當事人主張有利於己之事實者，就其事實有舉證之責任
      ，民事訴訟法第277 條前段定有明文。又私文書經本人或
      其代理人簽名、蓋章者，推定為真正，民事訴訟法第35 8
      條亦定有明文。而依法律之規定，有使用文字之必要者，
      得不由本人自寫，但必須親自簽名。如有用印章代簽名者
      ，其蓋章與簽名生同等之效力，民法第3 條第1 項、第2
      項分別定有明文，即謂若由他人代寫其姓名下加蓋印章以
      代簽名，其效力亦與自己簽名生同一效力。至借據內印章
      既屬真正，雖由他人代為立據而除有確切反證外，亦推定
      為本人授權行為。是依「借據內印章及作押房契既均屬真
      正，雖由他人代為立據而除有確切反證外，自應推定為本
      人授權行為」，「私人之印章，由自己或有權之人保管、
      使用，是為常態；被人盜用，是為變態，主張變態事實之
      當事人，應負舉證之責任。系爭保證書上所蓋上訴人之印
      文，既屬真正，而上訴人又未能舉證證明該印章被盜用，
      則原審根據該保證書認定兩造間有保證契約存在，自無不
      合」（最高法院37年上字第8816號判例、82年臺上字第
      1505號判決意旨參照）。繼按「依（印鑑登記辦法）第4
      條第1 項規定申請印鑑證明，應由當事人或其受任人填具
      申請書並繳驗國民身分證，申請辦理。由其受任人申請書
      ，並應附繳委任書」，印鑑登記辦法第9 條亦規定甚明。
（二）則查，按「稱消費借貸者，謂當事人一方移轉金錢或其他
      代替物之所有權於他方，而約定他方以種類、品質、數量
      相同之物返還之契約」，民法第475 條第1 項定有明文，
      是所謂消費借貸，在貸與人之一方，須以移轉金錢或其他
      代替物之所有權於借用人，更重要者，係雙方當事人須達
      成消費借貸意思表示之合致，即貸與人係基於該意思表示
      貸與金錢，借用人亦係基於該意思表示借用金錢，始足當
      之，而金錢借貸契約，於貸與人請求返還借款之場合，應
      由貸與人就交付金錢之事實負舉證之責，但若貸與人提出
      之借用證內，經載明借款額，並有交付款項之相關記載者
      ，要應解為貸與人交付金錢之事實已盡舉證責任。經細繹
      原告所提之抵押權設定借款契約，其中第2 條業已清楚載
      明：「借款金額新臺幣貳佰萬元整（不另立借據）。」等
      字句甚明，第6 條亦記載：「借用期限屆滿後（包括視為
      屆滿之情形）乙方（即原告）如不為清償者，願逕受法律
      強制執行」等語，足見兩造間之消費借貸契約除已合法有
      效成立外，被告並已交付被告2,000,000 元之事實，應認
      被告業已為相當之證明。
（三）原告雖又以：被告根本未借款予原告，此由原告所持抵押
      權設定借款契約書中有關「借用期限」及「利息及支付期
      」均為空白可證等情，藉以證明消費借貸關係並不存在等
      情，惟為被告所否認，則查，觀諸原告於起訴狀所附之抵
      押權設定借款契約書2 件，其上已分別標示原告、被告，
      其中標示被告之上述契約書於第3條借用期限係記載自93
      年12月12日止，第4 條則就利息部分載明按週年利率百分
      之十二計算，而標示原告之契約書，就借用期限、利息等
      部分則未予記載，是兩造所留存之契約書未盡相同，然此
      或係兩造簽約時，一份有載明清償期及利息，而一份疏未
      載明，非無可能，且觀諸上開兩造所持之借款契約書，均
      載明借款金額200 萬元，且兩造之簽名、用印均屬相同，
      足見原告主張並未向被告借款200 萬元，尚難採信。
（四）又我國人民將印章交付他人，委託他人辦理特定事項者，
      雖比比皆是，然土地、建物所有權狀、印鑑證明、印鑑章
      等重要文件，為辦理抵押借款所必需，非辦理一般事項所
      須具備之文件資料。原告之印鑑證明、印章及不動產所有
      權狀既辦理不動產所有權移轉登記必需之重要物件，縱原
      告並非自行辦理抵押借款之手續，然倘原告係將上開文件
      交付其配偶吳永傳使用，依客觀情形判斷，亦已足使第三
      人信原告對吳永傳授以代理權以抵押借款，而有表見代理
      之情形，依民法第169條前段規定，原告亦應負授權人之
      責任。
四、綜上所述，原告之主張尚無可採，從而其請求確認被告對原
    告200 萬元之債權不存在，及請求被告應將系爭房地於84年
    1 月26日經臺北縣三重地政事務所以重登字第003620號所為
    本金最高限額250 萬元之抵押權登記予以塗銷，為無理由，
    應予駁回。
五、本件事證已臻明確，兩造所為之其他主張陳述並所提之證據
    ，經審酌後，認均與本件之結論無礙，不再一一論述，併予
    敘明。
六、據上論結：原告之訴為無理由，依民事訴訟法第78條，判決
    如主文。
中    華    民    國    95    年    9     月    22    日
                  民事第三庭    法  官  邱靜琪
以上正本係照原本作成
如對本判決上訴，須於判決送達後20日內向本院提出上訴狀
中    華    民    國    95    年    9     月    22    日
                                書記官  白俊傑


司法院資訊處製作；財團法人民間司法改革基金會備份。
